【裁判字號】    92,自,252
【裁判日期】    921112
【裁判案由】    偽造文書等
【裁判全文】
臺灣高雄地方法院刑事判決                          九十二年度自字第二五二號
    自  訴  人  甲○○
    被      告  丙○○○
    選任辯護人  周俊源律師
右列被告因偽造文書案件，經自訴人提起自訴，本院判決如左：
    主  文
丙○○○明知為不實事項，而使公務員登載於職務上所掌之公文書，足以生損害於公
眾及他人，處拘役伍拾日，如易科罰金，以參佰元折算壹日。
    事  實
一、緣丙○○○與甲○○於民國七十年三月一日訂立房地買賣契約，約定甲○○以新
    台幣（下同）三百九十萬元之價額，向丙○○○購買坐落高雄市○○○段一三二
    之九四、同段一三二之九五地號二筆土地（上開二筆土地地號重測後已改為新興
    區○○段○○段第一四八八號及同段第一四八九號，另一三二之九五地號土地下
    稱系爭土地），及坐落上開大港埔段一三二之九四地號即門牌號碼高雄市新興區
    ○○○路二ＯＯ號房屋一棟，甲○○於付清土地及房屋價金後，丙○○○即將上
    開三筆不動產所有權狀均交予甲○○收執，甲○○並於七十年六月十日，將上開
    大港埔段一三二之九四地號土地及房屋移轉過戶至伊名下，惟系爭土地則因甲○○無法負擔土地增值稅，遂未移轉過戶，擬俟日後甲○○繳清土地增值稅後再予
    過戶。詎丙○○○明知系爭土地之土地所有權狀，已交予甲○○收執，並未遺失
    ，竟基於使公務員登載不實事項之故意，委由不知情之代書許明福，於九十一年
    七月三十一日，至高雄市政府地政處新興地政事務所，以系爭土地之土地所有權
    狀遺失為由，申請補發，致承辦公務員未察，將此不實事項登載於該管公務員職
    務上所掌之土地登記申請書及相關簿冊上，並依其申請，補發系爭土地之土地所
    有權狀予丙○○○，足以生損害於地政機關管理之正確性及甲○○。嗣於九十一
    年七、八月間，甲○○欲辦理系爭土地移轉過戶時，發現丙○○○申請系爭土地
    所有權狀之遺失補發，始知上情。
二、案經甲○○向本院提起自訴。
    理  由
壹、程序部分：
   一、按自訴，應向管轄法院提出自訴狀為之。且自訴狀應記載下列事項：（一）
       被告之姓名、性別、年齡、住所或居所，或其他足資辨別之特徵。（二）犯
       罪事實及證據並所犯法條。前項犯罪事實，應記載構成犯罪之具體事實及其
       犯罪之日、時、處所、方法，刑事訴訟法第三百二十條定有明文。經查，自
       訴人甲○○已於刑事自訴狀中載明上揭被告之犯罪事實經過，並於九十二年
       九月三十日本院審理時，明確指訴被告上揭犯行係觸犯刑法偽造文書罪等語
       。自訴人雖未明確指出被告所犯係刑法第二百十四條之罪，惟自訴人並非具
       有法律專業素養之律師，並不能強求其必須明確指出被告所犯法條，且自訴
       人已明確指訴被告之犯罪事實經過與所犯罪名為偽造文書，並不影響被告答
       辯之權利，是辯護人辯稱自訴人未具體指明被告之犯罪事實及所犯法條云云
       ，不足為採。
   二、次按憲法第十六條規定人民有訴訟之權，乃屬人民在司法上之受益權，包括
       人民得依法定程序提起及實施訴訟之制度性保障。人民已依法取得之訴訟權
       ，即屬其合法正當之信賴利益，自不得因嗣後法律之修正而予剝奪，而自訴
       行為是否合法，係以提起時之法律規定為準，其提起時為法所准許者，既屬
       合法之自訴，自不因嗣後法律修正對自訴權之行使更有所限制而受影響。此
       依刑事訴訟法施行法第七條第三項後段「修正刑事訴訟法施行前已依法定程
       序進行之訴訟程序，其效力不受影響。」所定舊程序從舊法之原則予以解釋
       ，可得相同之結論。是本件自訴人提起自訴時係九十二年七月二日，依當時
       舊刑事訴訟法第三百十九條規定，並未需委任律師行之，參照前揭說明，自
       不得因嗣後於九十二年九月一日修正施行之刑事訴訟法第三百十九條第二項
       ：「自訴之提起，需委任律師行之。」之規定，而認本件自訴人提起自訴不
       合法。從而，辯護人辯稱本件自訴人未委任律師代理，其程序不合法云云，
       亦不足為採。
   三、本件買賣系爭土地當事人，確係本件自訴人與被告，業據自訴人指訴屬實，
       被告於本院審理中亦不否認，雖被告所提房屋土地買賣契約書上所載買賣雙
       方係被告與自訴人之夫乙○○，惟證人乙○○已於本院審理中證述：因當時
       並未特定是要以誰名義當買受人，故先寫伊名字，後來登記時才決定用自訴
       人名字等語屬實，是解釋契約，應探求當事人真意，依前揭被告、自訴人及
       證人供述，本件買賣契約雙方應係被告與自訴人無誤，故依自訴人所指訴被
       告所為前揭使公務員登載不實之犯行，自訴人自屬本件犯罪被害人，而得提
       起本件自訴。辯護人辯稱自訴人非本件被害人，不得提起自訴云云，容不足
       採。
貳、實體部分：
   一、訊據被告丙○○○固不否認其有於右揭時地辦理系爭土地所有權狀補發之事
       實，惟矢口否認有何右揭使公務員登載不實之犯行，辯稱：伊當時只有賣大
       港埔段一三二之九四地號土地及房屋予自訴人甲○○，並沒有賣系爭土地，
       後來伊找不到系爭土地所有權狀，伊就申請補發云云。惟查：
     （一）右揭事實，業據自訴人於本院審理中指訴甚詳，復有自訴人所提出公證
           書、建築改良物買賣所有權移轉契約書、土地買賣所有權移轉契約書、
           存證信函、土地登記申請書各一份及系爭土地所有權狀一紙在卷可憑。
     （二）被告雖另提出房屋土地買賣契約書一份（該契約書買賣雙方係記載自訴
           人與乙○○），辯稱伊當時僅有出售大港埔段一三二之九四地號土地與
           房屋，並無系爭土地，權狀是不小心夾在文件中交給自訴人等語，惟證
           人乙○○於本院審理中已證述：當時係伊代理自訴人與被告訂立契約，
           且契約書內容亦係伊書寫，可能是伊漏寫系爭土地，但當時是言明系爭
           土地也包含在內等語。況被告並不否認伊當時為辦理移轉過戶，有將伊
           所有之印鑑、身分證等證件交予自訴人辦理移轉過戶等情，若自訴人確
           係如被告所言，係因被告之不注意而持有系爭土地之土地所有權狀，衡
           情自訴人應會交還權狀，或意圖不法所有，於七十年三月一日訂約之後
           ，即將系爭土地亦一併辦理移轉，然自訴人只移轉一三二之九四地號土
           地與房屋，並未返還系爭土地之所有權狀，亦未將系爭土地辦理移轉，
           是本案應以自訴人所指稱：係因伊當時無法負擔系爭土地之增值稅才未
           辦理移轉等語，較合情理，而堪採信，被告所辯與常情不符。又被告並
           不否認自訴人所持有系爭土地所有權狀之真正，被告既辯稱伊未出賣系
           爭土地予自訴人，則就自訴人為何會持有系爭土地所有權狀，被告卻供
           稱：伊不知道，也許是不小心夾在買賣文件上云云，查眾人皆知土地所
           有權狀係重要證明文件，一般人均會妥善保存，豈有如被告空泛辯稱：
           伊不知道為何會在自訴人手中云云？且在本件系爭土地買賣時起至被告
           辦理系爭土地補發土地所有權狀時止，整整二十年時間裡，被告均未發
           現伊所有權狀已遺失？實不合常理，是應以自訴人所指訴：自訴人有將
           系爭土地出賣予伊，故將系爭土地所有權狀交予伊收執等語，較符合常
           理，應可採信。
     （三）綜上所述，被告前揭所辯，僅係事後卸責之詞，不足採信，其明知已將
           系爭土地出賣予自訴人，並將所有權狀交予自訴人收執，並未遺失，卻
           於上揭時地，謊稱系爭土地所有權狀遺失，而辦理土地所有權狀遺失補
           發，其所為已影響地政機關管理土地之正確性，且侵害自訴人因買賣關
           係所取得之權益，是被告上揭犯行，足以生損害於公眾及他人，其有上
           揭明知為不實事項，而使公務員登載不實之犯行，足堪認定。
   二、核被告所為，係犯刑法第二百十四條之明知為不實事項，而使公務員登載不
       實罪。被告利用不知情之許明福，代理其辦理本件系爭土地所有權狀遺失補
       發，就其所為上揭犯行，應論以間接正犯。爰審酌被告犯後仍飾詞卸責，顯
       見並無悔意，惟念及被告係辦理土地所有權狀遺失補發，並未直接造成土地
       所有權之得喪變更，及其犯罪手段、動機與其他一切情狀，量處如主文所示
       之刑，並諭知易科罰金之折算標準，以資懲儆。
據上論斷，應依刑事訴訟法第三百四十三條、第二百九十九條第一項前段，刑法第二
百十四條、第四十一條第一項前段，罰金罰鍰提高標準條例第一條前段、第二條，判
決如主文。
中       華       民       國     九十二    年    十一    月    十二    日
                                     臺灣高雄地方法院刑事第十五庭
                                                 審判長法  官   李淑惠
                                                       法  官   黃呈熹
                                                       法  官   呂憲雄
右正本證明與原本無異。
如不服本判決，應於判決送達後十日內，向本院提出上訴狀。
                                                      書記官    羅宗賢
中    華    民    國      九十二      年      十一      月      十二    日
附錄法條：
中華民國刑法第二百一十四條
(使公務員登載不實罪)
明知為不實之事項，而使公務員登載於職務上所掌之公文書，足以生損害
於公眾或他人者，處三年以下有期徒刑、拘役或五百元以下罰金。


司法院資訊處製作；財團法人民間司法改革基金會備份。
